【裁判字號】    92,台上,4955
【裁判日期】    920910
【裁判案由】    偽造文書
【裁判全文】
最高法院刑事判決                              九十二年度台上字第四九五五號
    上  訴  人  丁○○︵即楊詹.
    被      告  丙○○
                甲○○
                乙○○
    共      同
    選任辯護人  賴邦元律師
右上訴人因自訴被告等偽造文書案件，不服台灣高等法院中華民國九十二年五月六日
第二審更審判決︵九十一年度重上更(四)字第一二八號，自訴案號：台灣台北地方法院
八十四年度自字第三六號︶，提起上訴，本院判決如左：
    主  文
原判決撤銷，發回台灣高等法院。
    理  由
本件原判決以：自訴意旨略稱被告甲○○、乙○○、丙○○三人係自訴人丁○○︵即
楊詹嫣紅︶同父異母之胞弟，自訴人之父詹鎮卿於民國︵下同︶八十二年十月十四日
病逝，遺產除土地外，另有銀行存款及合作社股票多種，被告三人竟共同基於意圖為
自己不法所有之概括犯意聯絡，而為下列行為：(1)於八十二年十月十五日，未事先徵
得詹鎮卿全體繼承人同意，推由丙○○持詹鎮卿台北區中小企業銀行存款存摺及印章
，至台北市○○路○段二五二號台北區中小企業銀行信義分行，分別在二張取款憑條
上填寫金額新台幣︵下同︶十八萬元、九十五萬元及詹鎮卿00000000000
00帳號，並蓋詹鎮卿之印章於其上，而使銀行承辦員陷於錯誤交付詹某同額現款，
並加以侵占入己。(2)於八十三年一月二十日，未事先徵得詹鎮卿全體繼承人同意，推
由丙○○持詹鎮卿台北市第七信用合作社股票（二十股）及印章，至台北市第七信用
合作社辦理出社事宜，並蓋用詹鎮卿之印章於出社申請書上，而使信用合作社承辦員
陷於錯誤交付詹某退社金二千元，並加以侵占入己；因認被告甲○○、乙○○、丙○
○均涉犯刑法第二百十六條、第二百十條、第三百三十九條第一項、第三百三十五條
第一項等罪嫌云云。但經原審審理結果，認自訴人並非本件偽造文書及詐欺犯罪之直
接被害人，與有裁判上一罪關係之侵占部分，依法均不得提起自訴，因而撤銷第一審
論處丙○○連續行使偽造私文書足以生損害於他人罪刑及諭知甲○○、乙○○均無罪
之判決，改判均諭知自訴不受理，固非無見。
惟按：繼承，因被繼承人死亡而開始。又繼承人自繼承開始時，承受被繼承人財產上
之一切權利義務。民法第一千一百四十七條、第一千一百四十八條前段分別定有明文
。原判決理由論斷謂：上訴人與被告等之被繼承人詹鎮卿生前在台北區中小企業銀行
信義分行、台北市第七信用合作社之存款及股金，所有權均非詹鎮卿所有，詹鎮卿死
亡後，其繼承人亦非當然取得該等款項之所有權，而僅係依繼承關係取得請求銀行及
合作社返還上開存款及股金之債權而已云云；準此，詹鎮卿之繼承人既因繼承取得詹
鎮卿對上開銀行及合作社請求返還存款及股金之債權權益，則被告等在詹鎮卿死亡後
仍以其名義領取存款及退社金，何以僅係上開銀行及合作社受害，而無直接影響於其
他繼承人已因繼承取得之各該債權權益，即非無詳求之餘地，此與認定上訴人是否係
犯罪之直接被害人而得提起自訴，有重要關係。原審就此未遑深入研酌，釐清實情，
遽認被告等被訴右開偽造私文書並持以行使之直接被害人，應僅為詹鎮卿及上開銀行
、合作社，自訴人屬間接被害，不得提起自訴等情，而改判諭知自訴不受理，自嫌速
斷。上訴意旨執此指摘原判決不當，尚非全無理由，應認原判決仍有撤銷發回更審之
原因。
據上論結，應依刑事訴訟法第三百九十七條、第四百零一條，判決如主文。
中      華      民      國    九十二    年      九      月      十      日
                              最高法院刑事第十一庭
                                  審判長法官  呂  潮  澤
                                        法官  白  文  漳
                                        法官  陳  世  雄
                                        法官  孫  增  同
                                        法官  林  開  任
      右正本證明與原本無異
                                              書  記  官
中      華      民      國    九十二    年      九      月     十六     日


司法院資訊處製作；財團法人民間司法改革基金會備份。
